【裁判字號】    88,易,776
【裁判日期】    890718
【裁判案由】    詐欺
【裁判全文】
臺灣臺南地方法院刑事判決                          八十八年度易字第七七六號
    公  訴  人  臺灣台南地方法院檢察署檢察官
    被      告  丙○○
    選任辯護人  翁瑞昌
                陳琪苗
右列被告因詐欺案件，經檢察官提起公訴（八十七年度偵字第八０六一號），本院判
決如左：
    主  文
丙○○無罪。
    理  由
一、公訴意旨略以：被告丙○○明知自己經濟能力不佳，無清償能力，竟意圖為自己
    不法所有，於八十七年五月二十二日，利用不知情陳國明向戊○○佯稱：須資金
    週轉幾天，於八十七年五月二十五日將會返還等語，並簽發票載發票日八十七年
    五月二十七日，面額新臺幣（下同）二千萬元之支票乙紙以供擔保，使戊○○陷
    於錯誤而交付二百萬元。詎丙○○簽發之支票，經戊○○於八十七年五月二十七
    日遵期提示，竟未獲兌現，並追償無著，戊○○始告受騙。因認被告涉犯詐欺罪
    嫌。
二、按犯罪事實應依證據認定之，無證據不得推定其犯罪事實；又不能證明被告犯罪
    者，即應諭知無罪之判決，刑事訴訟法第一百五十四條、第三百零一條第一項分
    別定有明文。次按刑法第三百三十九條第一項詐欺罪之成立，以意圖為自己或第
    三人不法所有，以詐術使人將本人或第三人之物交付為要件。所謂以詐術使人交
    付必須被詐欺人因其詐術而陷於錯誤，若其所用方法，不能認為詐術，亦不致使
    人陷於錯誤，即不構成該罪，最高法院四十六年台上字第二六０號判例可資參照
    。
三、本件公訴人認被告丙○○涉有詐欺罪嫌，無非以被告辯稱，渠等借款係為支付票
    款，然其於中華商業銀行台南分行開立之0000000支票存款帳戶，於八十
    七年五月二十五日並無二百萬元之款項存入，且於該日即因存款不足，致八張支
    票共計面額一千八百五十萬元之支票未獲兌現，足見被告於借款時已無清償能力
    。其次，以被告雖辯稱，原預定有五千萬元之簽約金入帳，因故未簽約，無法取
    得簽約金，致週轉不靈云云，然被告所有前開0000000支票存款帳戶，自
    八十七年五月二十五日因存款不足退票，迄八十七年八月十四日止，其退票金額
    總計高達二億餘元，顯逾被告預定五千萬元之簽約金，益證被告於借款之初，顯
    無清償能力，而存有詐欺之故意等情資為依據。
四、訊據被告丙○○固坦承經由陳國明向戊○○借款二百萬元未清償之事實，惟堅決
    否認有何詐欺犯行，辯稱：伊因要支付票款，所以向甲○○借款三百五十萬元，
    甲○○轉向告訴人借款二百萬元，而原本於預定八十七年五月二十五日將有一筆
    五千萬元之簽約金入帳，但後來未簽約，而週轉不靈。世樺營造股份有限公司（
    以下簡稱世樺公司）從事營建業於八十五年底投入新竹縣寶山鄉「楓庭堡」開發
    案，共二億五千萬元，嗣因林肯大郡事件發生政府命令禁止核發全省山坡地開發
    建照，因此該案建照無法申請銀行融資，再加上承攬之營造工程又陸續被建設公
    司跳票，以致公司財務吃緊，故尋求禾豐集團應允合作開發新竹「楓庭堡」，並
    於八十七年五月十四日及五月二十日向禾豐集團預支二千萬元應急，未料禾豐集
    團變卦，始因資金不足造成退票等語。
五、經查：
(1)、訊之告訴人戊○○到庭陳稱：被告係透過甲○○向伊調借二百萬元，甲○○並未
    告知係何人要調借，當初言明僅借幾天，故未要求其背書，嗣於五月二十五日才
    發現該支票已拒絕往來；又甲○○曾向伊借款，均是持票供擔保，利息約二分等
    語。另證人丁○○於本院訊問時亦證稱：伊與甲○○間有財務調度往來，但不知
    甲○○持票向戊○○調現乙事等語。再參以證人甲○○證稱：被告與伊有生意往
    來，被告要伊向他人借款週轉，而向告訴人借款二百萬元，向伊個人出借一百五
    十萬元，共出借款三百五十萬元予被告，此次借款約定利息每月二分等情。足認
    告訴人係將出借上開款項予甲○○，並非出借予丙○○或世樺公司，且其於出借
    上開款項時，明知係供人週轉之用，並約定有利息，既然告訴人並不知二百萬元
    係世樺公司所支借，更遑論其曾調查過世樺公司之債信狀況，據此可知告訴人於
    交付借款時實非因被告施以何詐術致陷於錯誤而交付。
(2)、參諸證人即禾豐集團關係企業安信租賃股份有限公司職員藍志豐到庭結證稱：「
    八十七年年初安信公司與被告公司有生意往來，即機器租賃，後來因被告提及新
    竹工地開發，我幫忙引薦禾豐公司，由公司的營建部門與被告談，此案於八十七
    年四月開始談，約談了一個月才定案，至於公司有無與被告約定五月二十五日付
    款，伊不清楚，但本案擬約過程伊有參與，好像有提及付款的方式，本案總投資
    金額為二億五千萬元，其中好像有先付款三千萬元予被告，但禾豐公司執行長於
    五月二十日初不能確定確實日期為幾日決定不與被告合作，但因雙方有合作之意
    願故禾豐公司同意借款二千萬元給被告，然不能以公司名義支借，所以由被告提
    供發票以規避借款之事實，而係透過其他帳戶來支付款項」等語。又參以世樺公
    司在新竹購地興建「楓庭堡」案場，二年間曾陸續投入購地、設計、工程等開支
    ，有被告提出之帳及收支憑證等資料存卷可資為證。此外，禾豐集團中之國產汽
    車股份有限公司以匯款方式匯入世樺公司指定之冠明石材有限公司帳戶內，其中
    一千四百萬元轉入世樺公司之帳戶，另六百萬元轉入世樺公司轉投資之北聖建設
    開發股份有限公司等情，有冠明石材有限公司、世樺公司分別於中華商業銀行之
    存款明細分戶帳各一紙、取款憑條及支票存款送款簿影本附卷可考。復經證人即
    冠明石材有限公司負責人乙○○到庭結證稱：禾豐集團確有撥款至其公司帳戶，
    由其公司開發票給禾豐再以勞務折抵，該筆款項屬世樺公司，故當日即將該筆款
    撥給世樺公司等情屬實。是被告上開所辯尚屬信而有徵，洵堪採信。
(3)、再者，告訴人所持有之票據，其存款帳戶係於八十七年五月二十五日始有存款不
    足退票紀錄，後於八十七年六月十九日始被列為拒絕往來戶，彼時被告早已將支
    票簽發交付予甲○○轉交予告訴人，有中華商業銀行台南分行中華民國八十七年
    八月二十四日中銀南字第八十九號函附卷可稽，是被告並非故意以拒絕往來之支
    票行騙告訴人。又民事上之債務不履行，縱係出於可歸責於債務人之事由，苟無
    足以證明債務人自始蓄意以此行詐之積極證據，亦不得以事後不履行債務之事實
    ，推定其具有刑事犯罪之故意。而在當事人間依一般社會經驗原須承擔信用風險
    之遠期票據交易，對事後票據不獲支付之結果，尤屬可得預見之不利益，要無因
    債務人施詐而於錯誤可言。告訴人僅以被告所持有被告名義簽發之遠期支票不獲
    支付，遽指被告涉嫌詐欺，對於被告如何施用足以使其陷於錯誤之詐術，悉未提
    出具體事證以憑調查，自不得僅因債務不履行之客觀結果，推測被告於交付支票
    之初存有詐欺取財之主觀犯意。況被告亦無規避其民事責任，已與告訴人達成和
    解，有和解書一紙在卷可稽，亦難認其有不法所有之意圖。此外查無足可證明被
    告犯詐欺罪之積極證據，自應諭知無罪。
六、另檢察官移請併辦（八十七年度偵字第一二二一九號、八十九年度偵字第六一０
    號）意旨略以：被告所涉本件詐欺罪嫌與上開併辦案件，有連續犯裁判上一罪之
    關係，為同一案件，為此聲請併案審理。惟經本院審理結果，本件被告被訴詐欺
    取財罪嫌，既已為無罪之諭知，聲請併辦部分即非起訴效力所及，自非本院所得
    審究，就此聲請併辦部分，依法應退還檢察官另行偵辦，併此敘明。
七、據上論斷，應依刑事訴訟法第三百零一條第一項，判決如主文。
中    華    民    國      八十九    年      七        月      十八      日
                              臺灣臺南地方法院刑事第三庭
                                  法  官  林淑婷
右正本證明與原本無異
如不服本判決應於送達後十日內向本院提出上訴狀
                                  書記官  董挹棻
中    華    民    國      八十  九 年    七          月     二十       日


司法院資訊處製作；財團法人民間司法改革基金會備份。
